臺灣高等法院高雄分院刑事判決　　　　 96年度上易字第548號
上　訴　人　臺灣高雄地方法院檢察署檢察官
被　　　告　乙○○
選任辯護人　徐豐益律師
上列上訴人因被告詐欺案件，不服臺灣高雄地方法院95年度簡上
字第838 號中華民國96年5 月9 日第一審判決（聲請簡易處刑案
號：臺灣高雄地方法院檢察署95年度偵字第1810號），提起上訴
，本院判決如下：
    主  文
上訴駁回。
    理  由
一、公訴意旨略以：被告乙○○依一般社會之通見，可預見收購
    存摺之人將有可能作為不法之用，竟仍不違其本意，基於幫
    助他人犯罪之不確定故意，於不詳時間、地點，將其所有高
    雄新田郵局帳號00000000000000號帳戶之存摺、提款卡、密
    碼交予姓名年籍不詳之成年人，使該成年人所屬之犯罪集團
    得基於詐欺之概括犯意，於民國94年8 月19日9 時許，以電
    話向丙○○謊稱其資料外洩遭盜辦1 張信用卡，使丙○○不
    疑有詐，遂於同日10時許，依指示至提款機操作，而先後轉
    帳新臺幣（下同）173,000 元、35,000元（合計208,000 元
    ）至被告上開郵局帳戶中。又於94年8 月22日9 時許，以同
    一手法，使甲○○陷於錯誤，於同日依指示轉帳235,000 元
    至上開乙○○之帳戶。嗣因丙○○、甲○○發覺受騙，並報
    警處理，始查獲上情。因認被告涉有刑法第30條、339 條第
    1 項之幫助詐欺取財罪嫌云云。
二、按被告以外之人於審判外之陳述，雖不符刑事訴訟法第159
    條之1 至第159 條之4 之規定，而經當事人於審判程序同意
    作為證據，法院審酌該言詞陳述或書面陳述作成時之情況，
    認為適當者，亦得為證據。當事人、代理人或辯護人於法院
    調查時知有第159 條第1 項不得為證據之情形，而未於言詞
    辯論終結前聲明異議者，視為有前項之同意，同法第159 條
    之5 第1 、2 項定有明文。立法意旨在於傳聞證據未經當事
    人之反對詰問予以核實，原則上先予排除，惟若當事人已放
    棄反對詰問權，於審判程序中表明同意該等傳聞證據可作為
    證據，基於尊重當事人對傳聞證據之處分權，及證據資料愈
    豐富，愈有助於真實發見之理念，且強化言詞辯論主義，使
    訴訟程序得以順暢進行，上開傳聞證據亦均具有證據能力。
    查本案據以認定被告犯罪事實存否之被告以外之人之言詞或
    書面陳述，被告、辯護人及檢察官於原審及本院審理時，均
    同意作為證據，且於本院言詞辯論終結前，均未聲明異議，
    而本院審酌該言詞陳述及書面陳述作成之情況，未見有何不
    適當之情形，故依前開規定，均得為證據。
三、按「犯罪事實應依證據認定之，無證據不得認定犯罪事實」
    、「不能證明被告犯罪者，應諭知無罪之判決」，刑事訴訟
    法第154 條第2 項、第301 條第1 項分別定有明文。申言之
    ，犯罪事實之認定應憑證據，如未能發現相當證據，或證據
    不足以證明，自不能以推測或擬制之方法，作為裁判基礎（
    最高法院40年台上字第86號判例意旨參照）；且認定犯罪事
    實所憑之證據，雖不以直接證據為限，間接證據亦包括在內
    ，然而無論直接證據或間接證據，其為訴訟上之證明，須達
    於通常一般之人均不致有所懷疑，而得確信其為真實之程度
    ，始得據為有罪之認定，倘其證明尚未達到此一程度，而有
    合理之懷疑存在而無從使事實審法院得有罪之確信時，即應
    由法院為諭知被告無罪之判決（最高法院76年台上字第4986
    號判例意旨參照）。再者，依刑事訴訟法第161 條第1項 規
    定，檢察官對於起訴之犯罪事實，仍應負提出證據及說服之
    實質舉證責任。倘其所提出之證據，不足為被告有罪之積極
    證明，或其指出證明之方法，無從說服法院以形成被告有罪
    之心證，基於無罪推定之原則，自應為被告無罪判決之諭知
    （最高法院92年度台上字第128 號判例意旨參照）。
四、檢察官認被告涉犯幫助詐欺取財罪嫌，係以：如被告係遺失
    帳戶存摺、提款卡，為防帳戶內存款遭人盜領，理應前往開
    戶郵局辦理掛失，申請補發，且掛失程序簡便，然其遺失後
    竟未掛失，已與常情相悖；又被告辯稱辦理帳戶係為匯款給
    其兒子，但竟於警方通知時，「才想起」帳戶資料遺失，亦
    非合情。而告訴人丙○○、甲○○遭不詳歹徒詐騙金錢後，
    將款項匯入被告所申辦上開郵局帳戶，旋遭提領一空，顯見
    被告有提供其帳戶、提款卡、密碼等資料，以利遂行詐騙犯
    罪為其主要之論據。另檢察官上訴認：經向財團法人金融聯
    合徵信中心查閱被告信用狀況，發現被告於89年間曾因消費
    款項未繳，而遭銀行強制停卡，於96年4 月間有授信異常紀
    錄、94年9 月30日有退票紀錄、94年10月14日有拒絕往來紀
    錄，有財團法人金融聯合徵信中心信用卡戶基本資訊1 份在
    卷可證，而認被告當時經濟不佳，有犯罪動機云云，被告則
    堅決否認有何上開幫助詐欺犯行，於原審審理時辯稱：伊申
    請拿到提款卡後，放在機車置物箱內就回家了，伊記憶力不
    好，所以東西會忘記，忽然想到有東西忘了拿，再去找時，
    東西就不見了，因為裡面只有100 元，伊想不嚴重，所以沒
    有去報案，也沒有掛失。伊雖無存款，並已離婚，但伊前夫
    每月提供10,000元扶養子女，伊申辦上開郵局帳戶係為匯款
    給其念研究所之兒子之用，其平日生活費則由女兒每月10,0
    00元支應，亦無欠款或卡債等問題等語（見原審96年4 月25
    日審判筆錄，原審卷第97、98頁），另於本院審理時辯稱：
    伊亦有打毛線代工，1 件90元，賺點零用錢，資方亦叫伊去
    開戶，要將錢匯入伊帳戶；而伊曾中風，因而常遺忘事情，
    開戶後伊將密碼與帳戶存摺一起放在機車置物箱內，等到伊
    想到要去拿時，才發現都不見了，又因其內僅有100 元，故
    未報案。又伊曾將支票借給前夫顏英發使用，因前夫週轉不
    靈而退票，又因此致使信用卡遭停卡，後來信用回復，再申
    請支票借前夫使用，又遭退票等語（見本院96年8 月22日審
    判筆錄第5-6 頁）。經查：
  (一)被告係於94年8 月9 日，在高雄新田郵局申請帳號00000000
    000000號之郵局帳戶，並申辦提款卡、密碼等資料，嗣有告
    訴人丙○○、甲○○分別遭不詳歹徒以上開手法詐騙，並分
    別匯款208,000 元及235,000 元至被告上開郵局帳戶，旋遭
    提領一空等情，業經告訴人丙○○、甲○○於警詢中指訴歷
    歷，並有被告之高雄新田郵局之立帳申請書、交易明細表及
    告訴人丙○○、甲○○之存款明細（儲戶收執聯）3 紙在卷
    可憑，此部分情節堪認定屬實。
  (二)上開告訴人遭不詳歹徒詐騙取財得逞，雖係利用被告所申辦
    上開郵局帳戶資料以為掩飾，但被告以上開情詞為辯。查被
    告患有腦血管疾病、糖尿病及高血壓，於91年10月12日曾因
    右側無力住院，於同年月14日出院，此有被告提出之高雄醫
    學院附設中和紀念醫院95年9 月18日診斷證明書1 紙在卷可
    稽（見原審卷第46頁），則被告上開辯稱：因此而記憶力不
    佳等語，依常情尚非不能採信。再按郵局帳戶所有人為防止
    帳戶遭人非法使用，固為遺失存摺時向警察報案並向郵局掛
    失之動機之一，惟對遺失者而言，為防止帳戶內之存款遭人
    盜領，方為遺失者報警處理或辦理掛失止付之主要誘因。被
    告所有上開郵局帳戶除於申辦時存入100 元外，別無其他存
    款，此有該帳戶交易清單在卷可憑（見原審95簡936 號卷第
    10 頁） ，是被告辯稱：伊知悉帳戶遺失後，未積極報警處
    理，亦未向申辦郵局掛失止付，因帳戶內沒什麼錢等語，其
    既無上述明顯之誘因，且掛失止付乃個人利害考量，並非應
    盡之義務，故其所為辯解即非無據。從而被告未辦理掛失止
    付，縱有輕忽其自身權利，致上開告訴人遭詐騙匯款而受損
    害，然仍無法據此認被告係提供帳戶供他人使用。再被告雖
    於警詢時就其遺失帳戶之經過情形曾辯稱：「我今日收到南
    投縣警察局草屯分局通知書，內文告知事由詐欺……所以我
    『才想起』我遺失之郵局存簿及提款卡」等語，依其語意，
    或可解為「經警通知到案說明，『才知道』其帳戶資料遺失
    」，則依該帳戶係94年8 月9 日申辦，警察通知時間為同年
    12 月19 日，相距有4 月之久，被告上開所辯即似有違常情
    ，但依該記載之語意，亦得解為「係經警通知『才想到』可
    能與其遺失郵局存簿之事有關」，如是則無不合情之處，是
    仍無從執此而遽為不利於被告之認定。
  (三)另被告係於94年8 月9 日申辦上開郵局帳戶，告訴人丙○○
    及甲○○係分別於同年月19日及22日遭詐騙取財之情，有卷
    附該帳戶立帳申請書及客戶歷史交易清單可稽（見原審95年
    簡字第936 號卷第10頁），惟細觀該客戶歷史交易清單，於
    該2 告訴人遭詐騙之前即同年月之16日，已有先行以無摺存
    款之方式存入現金1000元，旋於同日跨行提款1006元（原申
    請帳戶時已存入100 元），而該筆存款尚無證據可證明係另
    有被害人遭詐騙之匯款，且其金額又屬微少，依上所述，似
    不能排除係詐騙集團測試帳戶是否可靠之匯款，則被告上開
    辯稱：伊帳戶資料係置放在機車置物箱內遺失等語，即非絕
    無可能。雖檢察官上訴認：縱係詐騙集團用此測試帳戶，但
    仍不能排除被告係出售或出讓帳戶之可能云云，但既不能據
    此即認被告確有檢察官所指之犯行，依上開證據法則之說明
    ，自不能據此即認定被告犯行。
  (四)檢察官上訴又認：經向財團法人金融聯合徵信中心查閱被告
    信用狀況，發現被告於89年間曾因消費款項未繳，而遭銀行
    強制停卡，於96年4 月間有授信異常紀錄、94年9 月30日有
    退票紀錄、94年10月14日有拒絕往來紀錄，有財團法人金融
    聯合徵信中心信用卡戶基本資訊1 份在卷可證，而認被告當
    時經濟不佳，而有犯罪動機云云。但被告被訴犯罪行為係94
    年8 月間，則被告於89年間若有上開信用卡遭強制停卡之情
    ，亦不能據此即認被告於94年8 月間，即係經濟困窘而有犯
    罪動機；另縱令被告確有上開檢察官所指之債信紀錄，但被
    告上開所辯其經濟來源係其女兒等語，依常情仍非不能採信
    ，而仍不能據此即遽認被告毫無親情支援，而因此有犯罪動
    機。
  (六)綜上所述，被告以上開辯解，尚非不能採信，而本案檢察官
    所提出之直接、間接證據，既僅能證明有被害人匯款至被告
    帳戶之事實，然對於被告係提供其帳戶資料供詐騙集團使用
    之事實，則尚未達於通常一般之人均不致有所懷疑，而得確
    信其為真實之程度。此外，亦查無其他積極證據足證被告確
    有檢察官所指之幫助詐欺犯行，依上開說明，本院認尚難為
    被告有罪之認定，其犯罪尚屬不能證明。
五、原審因而為被告無罪之判決，核無不合。檢察官上訴意旨，
    執上開情詞而指摘原判決不當，為無理由，應予駁回。
據上論結，應依刑事訴訟法第368條，判決如主文。
本案經檢察官沈紹嘉到庭執行職務。
中　　華　　民　　國　　96　　年　　9 　　月　　5 　　日
                  刑事第七庭    審判長法  官     莊飛宗
                                      法  官     孫啟強
                                      法  官     邱明弘
以上正本證明與原本無異。
不得上訴。
中    華　　民　　國　　96　　年　　9 　　月　　5 　　日
                                      書記官     黃玉珠
